ACORDAO-COMPLETO-2525961

ACÓRDÃO 899/2022 ATA 5/2022 - SEGUNDA CÂMARA

VISTOS, relatados e discutidos estes autos da Tomada de Contas Especial instaurada pelo Fundo Nacional de Desenvolvimento da Educação - FNDE, em desfavor da Sra. Maria Eliete Coutinho Bispo, prefeita de Montanhas/RN na gestão de 2009/2012, em razão da omissão no dever de prestar contas dos recursos repassados à municipalidade por meio do Programa Nacional de Apoio ao Transporte Escolar - PNATE, no exercício de 2011, e do Programa Dinheiro Direto na Escola, nos exercícios de 2011 e 2012.
ACORDAM os Ministros do Tribunal de Contas da União, reunidos em sessão da Segunda Câmara, ante as razões expostas pelo Relator, em:
9.1. com fundamento nos arts. 1º, 16, inciso I, 17 e 23, inciso I, da Lei 8.443/1992, julgar regulares as contas do Sr. Algacir Antônio de Lima Januário, dando-lhe quitação plena; 
9.2. com fundamento nos arts. 1º, inciso I, 16, inciso III, alíneas "a" e "c", e 19, caput, da Lei 8.443/1992, julgar irregulares as contas da Sra. Maria Eliete Coutinho Bispo, condenando-a ao pagamento das importâncias a seguir especificadas, atualizadas monetariamente e acrescidas dos juros de mora, calculados a partir das datas discriminadas até a da efetiva quitação, fixando-lhe o prazo de 15 (quinze) dias a contar da notificação, para que comprove, perante o Tribunal (art. 214, inciso III, alínea "a", do Regimento Interno/TCU) , o recolhimento das referidas quantias ao Fundo Nacional de Desenvolvimento da Educação, nos termos da legislação em vigor:
	Data
	Valor (R$) 

	31/3/2011
	1.648,44

	29/4/2011
	1.648,44

	1º/7/2011
	7.851,78

	29/7/2011
	7.851,78

	1º/9/2011
	7.851,78

	30/9/2011
	7.851,78

	15/8/2012
	159,50

	16/8/2012
	319,00

9.3. aplicar à Sra. Maria Eliete Coutinho Bispo a multa prevista no art. 57 da Lei 8.443/1992, no valor de R$ 10.000,00 (dez mil reais) , fixando-lhe o prazo de 15 (quinze) dias, a contar da notificação, para comprovar, perante o Tribunal (art. 214, inciso III, alínea "a", do Regimento Interno/TCU) , o recolhimento da dívida ao Tesouro Nacional, atualizada monetariamente desde a data do presente Acórdão até a do efetivo recolhimento, caso paga após o vencimento, na forma da legislação em vigor;
9.4. autorizar, caso requerido, nos termos do art. 26 da Lei 8.443/1992 c/c o art. 217 do Regimento Interno/TCU, o parcelamento das dívidas em até 36 (trinta e seis) parcelas mensais e sucessivas, sobre as quais incidirão os correspondentes acréscimos legais (débito: atualização monetária e juros de mora; multa: atualização monetária) , esclarecendo à responsável que a falta de pagamento de qualquer parcela importará no vencimento antecipado do saldo devedor, sem prejuízo das demais medidas legais;
9.5. autorizar, desde logo, a cobrança judicial das dívidas, com base no art. 28, inciso II, da Lei 8.443/1992, caso não atendida a notificação; e
9.6. enviar cópia deste Acórdão à Procuradoria da República no Estado do Rio Grande do Norte, com fundamento no art. 16, § 3º, da Lei 8.443/1992, bem como ao FNDE, para ciência.

Tomada de Contas Especial instaurada pelo FNDE em desfavor de ex-prefeita, em razão da omissão no dever de prestar contas dos recursos repassados ao Município de Montanhas/RN no âmbito do PNATE/2011 e PDDE (2011 e 2012).

Segunda Câmara

Município de Montanhas/RN.

3. Responsáveis: Algacir Antônio de Lima Januário (XXX.481.914-XX) e Maria Eliete Coutinho Bispo (XXX.948.934-XX).

13.1. Ministros presentes: Augusto Nardes (na Presidência), Aroldo Cedraz e Antonio Anastasia.
13.2. Ministros-Substitutos presentes: Marcos Bemquerer Costa (Relator) e André Luís de Carvalho.

MARCOS BEMQUERER

p class="body_Text_Indent_3"/>RELATÓRIO
	Trata-se da Tomada de Contas Especial instaurada pelo Fundo Nacional de Desenvolvimento da Educação - FNDE em desfavor da Sra. Maria Eliete Coutinho Bispo, Prefeita de Montanhas/RN na gestão de 2009/2012, em razão da omissão no dever de prestar contas dos recursos repassados à municipalidade por meio do Programa Nacional de Apoio ao Transporte Escolar - PNATE, no exercício de 2011, e do Programa Dinheiro Direto na Escola, nos exercícios de 2011 e 2012.
2.	Para execução dos programas, foram liberados à municipalidade recursos federais como disposto a seguir:
	2.1.  Programa Nacional de Apoio ao Transporte do Escolar - PNATE/2011:
	Data
	Valor (R$) 

	31/3/2011
	1.648,44

	29/4/2011
	1.648,44

	1º/7/2011
	7.851,78

	29/7/2011
	7.851,78

	1º/9/2011
	7.851,78

	30/9/2011
	7.851,78

	2.2. Programa Dinheiro Direto na Escola - PDDE/2011:
	2.2.1.  PDDE/2011: Recursos da Entidade Executora (EEx) :
	DATA
	Valor (R$) 

	17/11/2011
	478,50

	2.2.2. PDDE/2011: Recursos das Unidades Executoras (UEx) :
	DATA
	Valor (R$) 

	24/6/2011
	7.584,30

	27/6/2011
	5.909,60

	4/7/2011
	60.614,60

	6/7/2011
	9.759,60

	13/7/2011
	2.742,00

	11/8/2011
	1.032,30

	12/8/2011
	12.000,00

	2.3. Programa Dinheiro Direto na Escola - PDDE/2012:
	2.3.1.  PDDE/2012, Recursos da Entidade Executora (EEx) :
	DATA
	Valor (R$) 

	15/8/2012
	159,50

	16/8/2012
	319,00

	2.3.2.  PDDE/2012, Recursos das Unidades Executoras (UEx) :
	DATA
	Valor (R$) 

	2/5/2012
	19.283,40

	3/5/2012
	4.510,80

	28/6/2012
	3.057,30

	31/7/2012
	5.101,20

	31/8/2012
	4.617,60

	31/10/2012
	7.496,10

3.	Transcrevo, a seguir, com os devidos ajustes de forma, trecho da instrução da Secretaria de Controle Externo de Tomada de Contas Especial - Secex/TCE em que este feito foi analisado (peça 48) :   
"EXAME TÉCNICO
17. O chamamento foi exitoso no sentido de proporcionar a oportunidade aos responsáveis de comparecerem aos autos e exercerem com plenitude o direito à ampla defesa e ao contraditório gravado na Constituição Federal.
18. Os endereços empregados para entrega das comunicações correspondem àqueles cadastrados na base de dados da Secretaria da Receita Federal (peças 39-40) , os quais foram informados pelos próprios destinatários às autoridades fazendárias. 
19.	O fato de os avisos de recebimento terem sido assinados por pessoas alheias aos autos não invalida as notificações dirigidas aos responsáveis, uma vez que o art. 179, inciso II, do Regimento Interno do TCU estabelece que as comunicações processuais far-se-ão mediante carta registrada, com aviso de recebimento que comprove a entrega no endereço do destinatário, o que ocorreu com ambas as comunicações efetivadas (peças 43-44) .
20.	A validade do critério de comunicação processual do TCU foi referendada pelo Supremo Tribunal Federal, nos termos do julgamento do MS-AgR 25.816/DF, por meio do qual se afirmou a desnecessidade da ciência pessoal do interessado, entendendo-se suficiente a comprovação da entrega do 'AR' no endereço do destinatário:
'EMENTA: AGRAVO REGIMENTAL. MANDADO DE SEGURANÇA. DESNECESSIDADE DE INTIMAÇÃO PESSOAL DAS DECISÕES DO TRIBUNAL DE CONTAS DA UNIÃO. ART. 179 DO REGIMENTO INTERNO DO TCU. INTIMAÇÃO DO ATO IMPUGNADO POR CARTA REGISTRADA, INICIADO O PRAZO DO ART. 18 DA LEI nº 1.533/51 DA DATA CONSTANTE DO AVISO DE RECEBIMENTO. DECADÊNCIA RECONHECIDA. AGRAVO IMPROVIDO.'
21.	O envio de carta registrada com aviso de recebimento está expressamente enumerado entre os meios de comunicação de que dispõe o Tribunal de Contas da União para proceder às suas intimações.
22.	O inciso II do art. 179 do Regimento Interno do TCU é claro ao exigir apenas a comprovação da entrega no endereço do destinatário, bastando o aviso de recebimento simples.
23.	Não é outra a orientação da jurisprudência do TCU, conforme se verifica dos julgados a seguir transcritos:
'São válidas as comunicações processuais entregues, mediante carta registrada, no endereço correto do responsável, não havendo necessidade de que o recebimento seja feito por ele próprio.' (Acórdão 3648/2013-TCU-Segunda Câmara, Relator Ministro JOSÉ JORGE) ;
'É prescindível a entrega pessoal das comunicações pelo TCU, razão pela qual não há necessidade de que o aviso de recebimento seja assinado pelo próprio destinatário. Entregandose a correspondência no endereço correto do destinatário, presume-se o recebimento da citação.' (Acórdão 1019/2008-TCU-Plenário, Relator Ministro BENJAMIN ZYMLER) ;
'As comunicações do TCU, inclusive as citações, deverão ser realizadas mediante Aviso de Recebimento - AR, via Empresa Brasileira de Correios e Telégrafos, bastando para sua validade que se demonstre que a correspondência foi entregue no endereço correto.' (Acórdão 1526/2007-TCU-Plenário, Relator Ministro AROLDO CEDRAZ) 
24.	Apesar de regularmente citados e ouvidos em audiência, os responsáveis deixaram  transcorrer in albis o prazo regimental de 15 dias, que lhes fora concedido para apresentar alegações de defesa, e/ou razões de justificativa e/ou efetuar o recolhimento do débito, motivo pelo qual se impõe o reconhecimento da revelia de que trata o art. 12, § 3º, da Lei 8.443/1992. Deve ser ressaltado que a forma de contagem de prazos instituída pelo vigente Código de Processo Civil (Lei 13.105/2015) , em dias úteis, é inaplicável à processualística de controle externo (Acórdão 2224/2018-TCU-Plenário - Rel. Min. Marcos Bemquerer) , que segue sendo regida pela Resolução TCU 170/2004 nesse particular.
25.	A despeito da caracterização da revelia dos agentes, devem ser considerados, no entanto, eventuais elementos já constantes dos autos, os quais poderiam, em tese, conceder-lhes um juízo favorável.
26.	Deve-se observar que, nos processos do TCU, a revelia não implica a presunção de que sejam verdadeiras todas as imputações levantadas contra os responsáveis, diferentemente do que ocorre no processo civil, em que o não comparecimento do réu aos autos leva à presunção da verdade dos fatos narrados pelo autor. 
27.	Assim, independentemente da revelia, a avaliação da responsabilidade do agente nos processos desta Corte não prescinde dos elementos existentes nos autos ou para ele carreados, uma vez que são regidos pelo princípio da verdade material (Acórdão 163/2015-TCU-Segunda Câmara - Rel. Min. André de Carvalho; 2.685/2015 - TCU - 2ª Câmara - Rel. Min. Raimundo Carreiro; 2.801/2015 - TCU - 1ª Câmara - Rel. Min. Walton Alencar Rodrigues; 4.340/2015 - TCU - 1ª Câmara - Rel. Min. Weder de Oliveira; e 5.537/2015 - TCU - 1ª Câmara - Rel. Min. Weder de Oliveira) .
28.	Finalizada essa breve retrospectiva, bem como o introito analítico, emergindo na apreciação meritória, algumas considerações de relevo devem ser externadas. 
29.	Em relação à situação da Sra. Maria Eliete Coutinho Bispo, reconhece-se que os apontamentos cabíveis e necessários ao deslinde da matéria não são extensos.
30.	Não exsurgiram constatações posteriores que infirmem o entendimento externado pela unidade técnica na abordagem preliminar, não somente porque a responsável abdicou de apresentar alegações de defesa ou razões de justificativa, como inexistem nos autos elementos que a favoreçam, não abarcados inicialmente. Especificamente sobre o dever de prestar contas, ressalte-se que é aplicável a todo administrador público, a quem incumbe 'justificar seu bom e regular emprego na conformidade das leis, regulamentos e normas emanadas das autoridades administrativas competentes', conforme o art. 93 do Decreto-lei 200/1967, recepcionado e prestigiado pelo art. 70, parágrafo único da Constituição Federal, na redação conferida pela Emenda Constitucional 19/1998. 
31.	Em decorrência de sua omissão do dever de prestar contas, ou de proporcionar as condições materiais para que o seu sucessor viesse a fazê-lo, resta presumido o emprego irregular dos recursos e o correspondente dever de ressarcir. Não se ocupou a responsável de rebater essas imputações, diante da revelia. A ausência de apresentação de prestação de contas, sem justificativa, como bem destaca o eminente Ministro Benjamin Zymler, ao externar o voto condutor do Acórdão 196/2016-TCU-Plenário, traz a presunção de dano, por imposição legal: 
'Logo, a omissão no dever de prestar contas configura ofensa não só às regras legais, mas também aos princípios basilares da administração pública, já que, ao final e ao cabo, o gestor deixa de prestar satisfação à sociedade sobre o efetivo emprego dos recursos postos sob a sua responsabilidade, dando ensejo, inclusive, ao surgimento de presunção legal de integral dano ao erário, pela não aplicação dos valores com desvio dos recursos federais.'
32.	Em se tratando de processo em que a parte interessada não se manifestou acerca das irregularidades imputadas, não há elementos para que se possa efetivamente aferir e reconhecer a ocorrência de boa-fé na conduta da responsável, podendo este Tribunal, desde logo, proferir o julgamento de mérito pela irregularidade das contas, conforme os termos dos §§ 2º e 6º do art. 202 do Regimento Interno do TCU (Acórdão 2064/2011-TCU-Primeira Câmara - Rel. Min. Ubiratan Aguiar;  6.182/2011 - 1ª Câmara - Rel. Min. Subst. Weder de Oliveira, 4.072/2010-TCU-1ª Câmara - Rel. Min. Valmir Campelo; 1.189/2009 - 1ª Câmara - Rel. Min. Subst. Marcos Bemquerer Costa; 731/2008 - Plenário; Rel. Min. Aroldo Cedraz) .
33.	Noutro giro, vislumbra-se óbice à cumulação das multas referidas nos arts. 57 e 58 da Lei 8.443/92, a qual somente é admissível quando os fatos geradores das penalidades forem distintos (Acórdão 1791/2012-TCU-Plenário - Rel. Min. Ana Arraes; 1592/2017 - Primeira Câmara - Rel. Min. Bruno Dantas; 4342/2018 - Segunda Câmara - Rel. Min. Ana Arraes) . 
34.	No caso vertente, o dano ao erário decorre, por presunção legal, da omissão do dever de prestar contas, ilícito que ensejou a audiência da responsável. Existe uma relação de subordinação, de natureza de causa e efeito, entre a omissão e a falta de comprovação da aplicação regular dos recursos, no sentido que, no caso específico, a segunda decorre da primeira, esta representando o desvalor da conduta (a omissão, que é o fato gerador da penalidade) e aquela o desvalor do resultado (a incerteza se os valores foram aplicados corretamente no objeto do programa) . Nesse cenário, a jurisprudência do TCU termina por adotar a teoria da exasperação, de forma analógica às figuras dos arts. 70 e 71 do Código Penal (concurso formal e crime continuado) , dispensando ou absorvendo a multa do art. 58 da Lei Orgânica, mas atribuindo repercussão dosimétrica à penalidade do art. 57, que guarda relação de proporcionalidade com o dano ao erário. É a tese prevalecente no Acórdão 9579/2015-TCU-Segunda Câmara, da relatoria do eminente Ministro Vital do Rego.
35.	No tocante à prescrição punitiva, temos que, conforme o Acórdão 1441/2016-TCU-Plenário, o qual uniformizou a jurisprudência acerca dessa questão, a prescrição subordina-se ao prazo decenal geral indicado no art. 205 do Código Civil, contado da data de ocorrência da irregularidade sancionada, nos termos do art. 189 daquele diploma, sendo este prazo interrompido pelo ato que ordenar a citação, a audiência ou a oitiva do responsável.
36.	No caso específico, é preciso estabelecer o termo inicial desse interregno, uma vez que as irregularidades sancionadas se verificaram no decorrer de um intervalo temporal. O repasse dos recursos, iniciado com a primeira parcela relativa ao PNATE 2011 (peça 8, p. 1) foi efetuado na data de 31/3/2011. Para fins de estabelecimento do termo inicial do prazo prescricional, contudo, o critério que se adota comumente, em casos da espécie, é considera-lo como a data limite para a apresentação da prestação de contas pelo aplicador dos recursos. Essa opção apresenta como fundamento o princípio da actio nata, pois, segundo seus defensores, representaria o termo inicial aquele momento em que o Estado teria condições de agir na defesa de seus interesses quando se mostrasse necessário.  
37.	Tal critério é passível de críticas, na medida em que a prestação de contas possui um caráter declaratório, e não constitutivo, das referências fáticas que se relacionam com as possíveis irregularidades que se habilitam a ser objeto de sanção. Desconsidera, sobretudo, o poder-dever estatal de acompanhar pari passu, a execução da ação governamental, com potencial ablativo das desconformidades. Opera logicamente em desfavor do agente punível. Sua adoção será, contudo, sugerida, em coerência com a linha interpretativa mantida por esta Corte, até mesmo por não alterar a situação do responsável. 
38.	No caso vertente, a data estipulada como prazo final para a prestação de contas, para todos os programas e exercícios era, afinal, a data de 30/4/2013. O prazo prescricional foi interrompido em 23/11/2020, pelo despacho autorizativo da citação (peça 8, p. 1) , encontrando-se em plena fluência. O mesmo raciocínio aplica-se às gestões do PDDE, nos dois exercícios tratados neste processo (2011 e 2012) .
39.	Deve ser ressaltado que mesmo a prescrição não afeta o julgamento das contas, nem a condenação em débito. No tocante ao entendimento proferido pelo Supremo Tribunal Federal, no julgamento recente do RE 636.886 (tema 899) , a respeito da prescritibilidade da pretensão de ressarcimento ao erário com base em decisão de tribunal de contas, cabe assinalar que a decisão do STF alcança tão somente a fase judicial de execução do título extrajudicial, não atingindo os processos de controle externo em trâmite no TCU, conforme orientação sufragada pelo Acórdão 6589/2020-TCU-Segunda Câmara, da relatoria do Ministro Raimundo Carreiro. Aliás, da ementa do julgado do STF constou que: 'A pretensão de ressarcimento ao erário em face de agentes públicos reconhecida em acórdão de Tribunal de Contas prescreve na forma da Lei 6.830/1980 (Lei de Execução Fiscal) '. Portanto, até o trânsito em julgado do acórdão condenatório do TCU, permanece imprescritível a pretensão de ressarcimento ao erário decorrente da instauração da tomada de contas especial, conforme Enunciado da Súmula 282 do TCU ('As ações de ressarcimento movidas pelo Estado contra os agentes causadores de danos ao erário são imprescritíveis') .
40.	Passando à análise das imputações dirigidas ao Sr. Algacir Antônio de Lima Januário, contudo, outras considerações e conclusões se impõem, quando confrontadas com a base fático-jurídica em que foi imputada a sua responsabilidade na citação e audiência que lhe foram dirigidas. 
41.	Esses chamamentos derivaram da particular insciência sobre o destino dos recursos descentralizados às unidades executoras municipais no âmbito do PDDE 2012, diante da inexistência de prestação de contas, tendo sido caracterizada a sua responsabilidade em decorrência das seguintes condutas, expressas no chamamento efetuado nos autos: 
'Conduta 3: na condição de prefeito do Município de Montanhas-RN, durante a gestão 2013-2016, deixar de emitir parecer conclusivo, no Sistema de Gestão de Prestação de Contas do FNDE (SiGPC) , acerca da aplicação dos recursos, efetivando os registros correspondentes às UEx inadimplentes com prestação de contas, bem como os concernentes às que regularizarem suas pendências, além de deixar de adotar as devidas medidas para obtenção das prestações de contas de eventuais UEx inadimplentes, considerando-se que o fato de o gestor ter ingressado com representação junto ao Ministério Público não afasta a sua responsabilidade pela consolidação das prestações de contas das UEx referentes ao PDDE do exercício imediatamente anterior à sua posse e cujo prazo de prestação de contas venceu na sua gestão;
Conduta 6: na condição de prefeito do Município de Montanhas-RN, durante a gestão 2013-2016, deixar de emitir parecer conclusivo, no Sistema de Gestão de Prestação de Contas do FNDE (SiGPC) , até 30/4/2013, acerca da aplicação dos recursos do PDDE/2012 para as Unidades Executoras Próprias-UEx do município de Montanhas-RN, efetivando ainda os registros correspondentes às UEx inadimplentes com prestação de contas, bem como os concernentes às que regularizarem suas pendências, além de deixar de adotar as devidas medidas para obtenção das prestações de contas de eventuais UEx inadimplentes, considerando-se que o fato de o gestor ter ingressado com representação junto ao Ministério Público não afasta a sua responsabilidade pela consolidação das prestações de contas das UEx referentes ao PDDE do exercício imediatamente anterior à sua posse e cujo prazo de prestação de contas venceu na sua gestão;'   
42.	Nota-se que foi declarada inepta, para fins de desoneração da responsabilidade do agente relativa à falta de consolidação das prestações de contas dos recursos do PDDE geridos pelas unidades executoras, a representação formulada perante o Ministério Público Federal pelo ex-Prefeito, com base em precedentes jurisprudenciais mencionados no item 13.5 desta instrução. 
43.	Ocorria, contudo, que sequer a representação que teria sido manejada pelo gestor foi agregada aos autos, nem constava do sistema de prestação de contas do FNDE, em sua base de acesso público. 
44.	Essa ausência, a rigor, poderia, em interpretações mais rígidas, comuns no âmbito do Ministério Público de Contas, não afastar a responsabilidade do Sr. Algacir Antônio de Lima Januário em relação aos recursos do PNATE 2011 e do PDDE 2011, bem como do próprio PDDE 2012, neste caso somente em relação às prestações apresentadas. 
45.	Por outro lado, o detalhamento da situação verificada, eventuais provas agregadas e reproduzidas neste documento, poderiam, inclusive, esclarecer sobre possíveis vicissitudes e fatores obstativos aptos a afastar a sua responsabilidade, mesmo que adotados os cânones jurisprudenciais de referência, na medida em que as circunstâncias concretas em que se deram os fatos estivessem claramente situadas.  
46.	A incorporação destes elementos probatórios aos autos, portanto, era imperativa, o que motivou a sua requisição ao FNDE, em caráter preliminar, por meio de diligência.
47.	Com o intuito de promover a celeridade processual e prestigiar a racionalidade administrativa, esta unidade técnica deixou de recorrer aos canais tradicionais de comunicação com o órgão repassador, preferindo requerer por correio eletrônico a documentação faltante. 
48.	A iniciativa teve sucesso, e foi agregado aos autos o documento de peça 47.
49.	Em linhas mestras, naquele libelo, o Sr. Algacir Antônio de Lima Januário presta os seguintes esclarecimentos ao Ministério Público Federal: 
49.1	Além dos programas mencionados cujas omissões no tocante às prestações de contas constituem o objeto deste processo, a ex-Prefeita Maria Eliete Coutinho Bispo também haveria deixado de prestar contas dos recursos repassados na órbita do PNAE em 2011 e 2012;
49.2	Não constariam dos arquivos municipais os documentos necessários para elaborar prestações de contas de qualquer dos programas mencionados, mesmo que fossem hábeis para demonstrar como teriam sido gastos os recursos repassados; 
49.3	Restaria ignorado se tais verbas teriam sido empregadas nas finalidades correspondentes aos supracitados programas; 
49.4	O município fora prejudicado pela suspensão dos repasses dos recursos federais, diante da inadimplência provocada pela ex-Prefeita, a quem incumbiria o dever de prestar contas, na condição de gestora, sob pena de configuração de ato de improbidade administrativa, na forma do art. 11, inciso VI, da Lei 8.429/92; 
49.5	Requeria a abertura de inquérito criminal para apuração dos fatos e abertura de possível ação de responsabilidade contra a ex-Prefeita. 
50.	As informações e os argumentos agregados pela manifestação do Sr. Algacir Antônio de Lima Januário, dirigida ao MPF, a princípio, não se mostram hábeis para infirmar as imputações de lavra da unidade técnica na intervenção de peças 36-38, e que foram reproduzidos nos itens 13.4 e 13.5 desta instrução, sendo novamente transcritos abaixo:  
'13.4  No tocante às prestações de contas das unidades executoras que não foram apresentadas, ou seja, nas omissões verificadas relativas ao exercício de 2012, contudo, o entendimento seria outro. 
13.5    Diante da obrigação do prefeito sucessor, consubstanciada no art. 20, § 5º, inciso I, da Resolução/CD/FNDE 7/2012, qual seja, de exigir, estabelecendo o prazo máximo de trinta dias para a apresentação das contas, regularização ou devolução dos recursos recebidos ou impugnados, sob pena de bloqueio de futuros repasses financeiros, 'não caberia a apresentação de justificativas nem de representação ao MPF em face da prefeita antecessora, haja vista que todos os documentos necessários à emissão do parecer referente às prestações de contas das UEx pela EEx até 28/2/2012 ou, excepcionalmente, 30/4/2013, deveriam ser requisitados e obtidos em conformidade com o art. 20, § 5º, inciso I, c/c art. 17 da Resolução/CD/FNDE 7/2012, por se tratar de exercício imediatamente anterior à sua posse'. O entendimento estaria respaldado em jurisprudência do Tribunal (Acórdão 6744/2018-TCU-Primeira Câmara, Rel. Min. Augusto Sherman, 2.301/2009-TCU-1ª Câmara, Rel. Min. Augusto Nardes, e 279/2009-TCU-2ª Câmara, Rel. Min. Raimundo Carreiro) .' 
51.	O argumento é realmente bastante sólido, pois o ato omissivo que se imputa ao agente (deixar de requisitar aos dirigentes das unidades executoras os documentos necessários à emissão do parecer referente às prestações de contas daquelas unidades quanto aos recursos que lhes foram repassados diretamente) tinha sua exigibilidade circunscrita ao período de mandato do Sr. Algacir Antônio de Lima Januário. Não poderia ser atribuído à ex-Prefeita, por restrição de operacionalidade, porquanto não mais no exercício do cargo e não mais investida da autoridade para fazê-lo, a despeito dos atos de gestão que eram sindicados na espécie terem sido praticados no exercício anterior.
52.	Sendo induvidoso que a conduta do Sr. Algacir Antônio de Lima Januário foi antijurídica, na medida em que não se conformou ao modelo prescrito pelo legislador infralegal, que lhe impunha um dever de ação, também deve se atentar para os demais requisitos (emprestados da teoria geral do delito) para a responsabilização de agente no âmbito do controle externo federal.   
53.	O primeiro deles é a culpabilidade, a qual se divide, na classificação tradicional, na imputabilidade, a exigibilidade de conduta diversa e a potencial consciência da ilicitude. 
54.	Não há qualquer indicativo de sua inimputabilidade, até mesmo pela condição de agente público que fora ocupante de cargo eletivo majoritário, o que pressupõe a plena capacidade civil e, com algumas ressalvas, plena sanidade mental. Tampouco há indicativos de uma situação que configurasse inexigibilidade de conduta diversa (emergência, calamidade, infortúnio pessoal etc.) .
55.	Por outro lado, a potencial consciência da ilicitude, a qual não se confunde com o desconhecimento da lei (esta se apresentando como presunção absoluta, na forma do art. 3º do Decreto-lei 4.657/1942) , é essencialmente subjetiva. O Sr. Algacir Antônio de Lima Januário, segundo registros na rede mundial de computadores (https://pt.wikipedia.org/wiki/Montanhas (Rio_Grande_do_Norte) - acesso em 19/6/2021 - 11:53 h., exerceu apenas um mandato no Executivo municipal, sendo possível que, após seis meses de sua posse, diante da multiplicidade de problemas a enfrentar (a indisponibilidade documental é um exemplo disto) e de atribuições a exercer, desconhecesse o dever de exigir das unidades executoras (escolas, associações de pais e mestres etc.) os documentos relativos à prestação de contas do PDDE para elaborar parecer sobre recursos gastos no exercício anterior, os quais não haviam sido geridos nem por ele e nem mesmo por sua antecessora, e de materialidade modesta. 
56.	A conduta do agente deve ser ponderada, outrossim, em confronto com os parâmetros de diligência dispostos na Lei de Introdução às Normas do Direito Brasileiro (o retrocitado Decreto-lei 4.657/1942, com a redação introduzida pela Lei 12.376/2010 e alterações promovidas pela Lei 13.655/2018) , conhecida como LINDB. 
57.	Assim pontua aquele diploma, nos trechos reproduzidos abaixo (grifos nossos) : 
'Art. 22.  Na interpretação de normas sobre gestão pública, serão considerados os obstáculos e as dificuldades reais do gestor e as exigências das políticas públicas a seu cargo, sem prejuízo dos direitos dos administrados.      
§ 1º.  Em decisão sobre regularidade de conduta ou validade de ato, contrato, ajuste, processo ou norma administrativa, serão consideradas as circunstâncias práticas que houverem imposto, limitado ou condicionado a ação do agente.'
58.	Não se deve dessumir que o agente soubesse que, no entendimento do TCU, relativamente aos recursos do PDDE aplicados pelas unidades executoras, diferentemente do que ocorre com as outras modalidades do programa e de todos os outros na órbita do FNDE (bem como outras funções de governo, também de execução descentralizada) , não seria suficiente representar ao Ministério Público Federal contra o antecessor. 
59.	Pelo contrário, no Ofício 16591E/2013-SEOPC/COPRA/CGCAP/DIFIN/FNDE, de 30/8/2013 (peça 1, p. 76) , [em que] o FNDE comunica ao responsável a falta de remessa da prestação de contas relativa ao PDDE no exercício de 2012, resta também expressamente consignado que, no caso de aplicação dos recursos por gestão anterior e impossibilidade de oferecer prestação de contas, fazia-se necessária a ' (...) adoção de medidas legais visando ao resguardo do patrimônio público. Neste caso, para evitar o registro de inadimplência da entidade, devem ser enviadas ao FNDE, por meio postal, justificativas, obrigatoriamente acompanhadas de cópia autenticada de Representação contra os responsáveis protocolizada junto ao Ministério Público Federal (grifos nossos) '.
60.	A orientação do repassador deve ser encarada com credibilidade absoluta para o gestor, na medida em que se trata da instância primária (e única, na maioria dos casos, com intercorrências operativas ou não) de fiscalização dos recursos, sob pena de subversão absoluta da segurança jurídica que deve nortear toda a atividade administrativa. Não teria qualquer cabimento que o gestor municipal assumisse juízos críticos ou fizesse questionamentos quanto às medidas que eram preconizadas pelo órgão federal que descentralizara os recursos e impunha, na condição de titular daqueles valores no orçamento federal, os procedimentos que delineara e normatizara. 
61.	Nesse ponto, o legislador estabelece clara proteção ao gestor de boa-fé, que meramente se perfila à linha interpretativa e orientadora emanada do órgão competente (grifo nosso) : 
'Art. 24.  A revisão, nas esferas administrativa, controladora ou judicial, quanto à validade de ato, contrato, ajuste, processo ou norma administrativa cuja produção já se houver completado levará em conta as orientações gerais da época, sendo vedado que, com base em mudança posterior de orientação geral, se declarem inválidas situações plenamente constituídas.    (Incluído pela Lei n 13.655, de 2018)       
Parágrafo único.  Consideram-se orientações gerais as interpretações e especificações contidas em atos públicos de caráter geral ou em jurisprudência judicial ou administrativa majoritária, e ainda as adotadas por prática administrativa reiterada e de amplo conhecimento público.   (Incluído pela Lei n 13.655, de 2018) '
62.	A punição do gestor, ainda conforme o normativo referido, exigiria uma conduta com dolo ou erro grosseiro.
'Art. 28.  O agente público responderá pessoalmente por suas decisões ou opiniões técnicas em caso de dolo ou erro grosseiro.'    
63.	Dolosa é a ação voluntária, prevista em abstrato na descrição da norma, na qual o agente tem a intenção de produzir o resultado danoso. Erro grosseiro, por seu turno, é matéria já submetida a escrutínio por esta Corte de Contas, exatamente para aclarar o conteúdo e calibrar o alcance do dispositivo reproduzido: 
'Para aplicação de sanções pelo TCU, deve-se caracterizar a ocorrência de culpa grave ou dolo na conduta do administrador público. (Acórdão 1691/2020-TCU-Plenário - Rel. Min. Augusto Nardes) ;' 
64.	Ainda no terreno da jurisprudência do TCU, construída após a edição da Lei 13.655/2018, que reformatou substancialmente o Decreto-lei 4.752/41, já na redação da Lei 12.376/2010, podemos coligir vários exemplos do que seria um erro grosseiro: autorização de pagamento sem a liquidação da despesa (Acórdão 2699/2019-TCU-Primeira Câmara - Rel. Min. Vital do Rego) ; direcionamento de licitação para marca específica sem justificativa técnica (Acórdão 1264/2019-TCU-Plenário - Rel. Min. Augusto Nardes) ; contratação de cooperativa nos casos em que, pelas características do serviço a ser executado, atue como mera intermediadora de mão-de-obra (Acórdão 610/2021-TCU-Plenário - Rel. Min. Aroldo Cedraz) ; aquele que pode ser percebido por pessoa com diligência abaixo do normal, ou que pode ser evitado por pessoa com nível de atenção aquém do ordinário, com grave inobservância do dever de cuidado (Acórdão 4447/2020-TCU-Segunda Câmara - Rel. Min. Aroldo Cedraz) ; pagamento de serviços de natureza continuada sem respaldo contratual (Acórdão 13053/2019-TCU-Segunda Câmara - Rel. Min. Augusto Nardes) ; descumprimento de decisão do TCU, sem a devida justificativa (Acórdão 2028/2020-TCU-Plenário - Rel. Min. Augusto Sherman) ; decisão de gestor que desconsidera, sem a devida motivação, parecer da consultoria jurídica do órgão ou da entidade que dirige (Acórdão 1264/2019-TCU-Plenário - Rel. Min. Augusto Nardes) ; execução de objeto conveniado em desacordo com o plano de trabalho aprovado pelo concedente (Acórdão 6486/2020-TCU-Primeira Câmara - Rel. Min. Vital do Rego) ; realização de pagamento antecipado sem justificativa do interesse público em sua adoção e sem as garantias de que o serviço seja efetuado (Acórdão 185/2019-TCU-Plenário - Rel. Min. Benjamin Zymler) .
65.	Todas as condutas arroladas nos exemplos reproduzidos traduzem, em tese, desídia, temeridade, falta de zelo ou descumprimento de normas basilares da administração pública. Os instrumentos concebidos nas normas estatais de controle e punição destinam-se a punir aqueles que, incorrendo nestas condutas, desobedecem a tais preceitos. Jamais aqueles que os obedecem, ainda que equivocadamente manifestados, como aquele que foi externado pelo FNDE ao gestor, mencionado no item 61 desta instrução. 
66.	Em suma, configurada a revelia da Sra. Maria Eliete Coutinho Bispo e também do Sr. Algacir Antônio de Lima Januário, deve-se reconhecer que não há elementos nos autos capazes de afastar a responsabilidade da primeira agente, e, quanto ao segundo, descabe a responsabilização, pela inexistência de reprovabilidade de sua conduta, eis que amparada nas orientações - ainda que equivocadas - que recebera do FNDE. 
CONCLUSÃO
67.	Considerando que: citados e ouvidos em audiência os responsáveis arrolados, nenhum deles acorreu aos autos para apresentar defesa, configurando-se a revelia de ambos; inexistem elementos nos autos que afastem a responsabilidade da Sra. Maria Eliete Coutinho Bispo, sendo que a ausência de prestação de contas quanto aos recursos que gerira traz a presunção de sua gestão irregular e acarreta o dever de indenizar; não se aperfeiçoa a responsabilidade do Sr. Algacir Antônio de Lima Januário, pois, na impossibilidade de prestar contas dos recursos geridos na gestão antecessora, atendeu rigorosamente as orientações emanadas do órgão repassador, no sentido da proteção dos interesses do erário, conforme a Súmula 230 do Tribunal de Contas da União; a tese levantada pelo MPTCU e chancelada pelo ilustre Relator, no sentido de que a formulação de representação ao MPF não seria suficiente para eliminar a responsabilidade do prefeito sucessor no caso dos recursos do PDDE geridos diretamente pelas unidades executoras no último exercício da gestão antecessora representa uma mudança posterior de orientação geral, tal como prevista no art. 24 do Decreto-lei 4.657/1942, com a redação introduzida pela Lei 12.376/2010 e alterações promovidas pela Lei 13.655/2018, não podendo prejudicar o gestor sucessor; cabe o julgamento pela irregularidade das contas da Sra. Maria Eliete Coutinho Bispo, sua condenação em débito e a aplicação da multa constante do art. 57 da Lei 8.443/92 e pela regularidade das contas do Sr. Algacir Antônio de Lima Januário. 
PROPOSTA DE ENCAMINHAMENTO
68.	Diante do exposto, submetem-se os autos à consideração superior, fazendo-os acompanhar das seguintes proposições:
68.1	considerar, para todos os efeitos, revéis o Sr. Algacir Antônio de Lima Januário e a Sra. Maria Eliete Coutinho Bispo, dando-se prosseguimento ao processo, conforme preceitua o art. 12, § 3º, da Lei 8.443/1992, c/c o art. 202, § 8º, do RITCU;
68.2	julgar irregulares as contas da Sra. Maria Eliete Coutinho Bispo, (CPF XXX.948.934-XX) , com fundamento nos arts. 1º, inciso I, 16, inciso III, alíneas a e c, 19, caput, e 23, inciso III, da Lei 8.443/1992, c/c os arts. 1º, inciso I, 209, incisos I e III, 210 e 214, inciso III, do Regimento Interno do TCU, e condenando-a ao pagamento das importâncias a seguir especificadas e fixando-lhe o prazo de 15 dias, para que comprove, perante este Tribunal, em respeito art. 214, inciso III, alíneas a e b, do Regimento Interno do TCU, o recolhimento das dívidas aos cofres do Fundo Nacional de Desenvolvimento da Educação, atualizada monetariamente e acrescida de juros de mora, calculados a partir das datas indicadas até a data do efetivo recolhimento e com o abatimento de valores acaso já satisfeitos, nos termos da legislação vigente:
	Data 
	Valor (R$) 

	31/3/2011
	1.648,44

	29/4/2011
	1.648,44

	1º/7/2011
	7.851,78

	29/7/2011
	7.851,78

	1/9/2011
	7.851,78

	30/9/2011
	7.851,78

	15/8/2012 
	159,50

	16/8/2012 
	319,00

		           Valor atualizado em 20/6/2021: R$ 60.753,28
68.3	julgar regulares as contas do Sr. Algacir Antônio de Lima Januário, (CPF XXX.481.914-XX) , com fundamento nos arts. 10, § 2º, 16, inciso I, e 17, da Lei 8.443/1992 c/c o art. 201, § 2º, 207, parágrafo único, do Regimento Interno do TCU; 
68.4	aplicar à Sra. Maria Eliete Coutinho Bispo a multa prevista no art. 57 da Lei 8.443/1992 c/c o art. 267 do Regimento Interno, com a fixação do prazo de quinze dias, a contar da notificação, para comprovar, perante o Tribunal (art. 214, inciso III, alínea a, do Regimento Interno) , o recolhimento da dívida aos cofres do Tesouro Nacional, atualizada monetariamente desde a data do acórdão até a do efetivo recolhimento, se for paga após o vencimento, na forma da legislação em vigor;
68.5	autorizar, desde logo, a cobrança judicial das dívidas, nos termos do art. 28, inciso II, da Lei 8.443/1992, c/c o art. 219, inciso II, do Regimento Interno do TCU, caso não atendida a notificação;
68.6	autorizar, desde logo, se requerido pela responsável, com fundamento no art. 26, da Lei 8.443/1992, c/c o art. 217 do Regimento Interno do TCU, o parcelamento das dívidas em até 36 (trinta e seis) parcelas, incidindo sobre cada uma, os encargos legais devidos, sem prejuízo de alertá-lo de que, caso opte por essa forma de pagamento, a falta de comprovação do recolhimento de qualquer parcela implicará o vencimento antecipado do saldo devedor, nos termos do art. 26, parágrafo único, da Lei 8.443/1992, c/c o art. 217, § 2º, do Regimento Interno do TCU;
68.7	enviar cópia do Acórdão que vier a ser proferido ao FNDE e aos responsáveis, para ciência, informando-os que a presente deliberação, acompanhada do Relatório e do Voto que a fundamentam, está disponível para a consulta no endereço www.tcu.gov.br/acordaos, além de esclarecer que, caso requerido, o TCU poderá fornecer sem custos as correspondentes cópias, de forma impressa;
68.8 enviar cópia do Acórdão a ser prolatado, bem como do Relatório e do Voto que o fundamentarem, à Procuradoria da República no Estado do Rio Grande do Norte, nos termos do § 3º do art. 16 da Lei 8.443/1992 c/c o § 7º do art. 209 do Regimento Interno do TCU, para adoção das medidas cabíveis."
4.		O Ministério Público especializado, em parecer da lavra do Procurador Marinus Eduardo De Vries Marsico, teceu os seguintes comentários sobre este feito (peça 51) :
	"Concordamos com a consistente análise empreendida pelo auditor da Secex/TCE, que produziu qualificada peça de instrução, mesmo em cenário de ausência de defesa, revelando elogiável esmero na boa aplicação do direito.
	O auditor - com a exposição dos fatos, documentos, normas e argumentação jurídica - evidenciou um coeso conjunto de elementos hábeis a caracterizar a excepcional situação de ausência de potencial conhecimento da ilicitude, reconhecida excludente de culpabilidade.
	Eis um brevíssimo resumo dos elementos que, em conjunto, militam em favor do responsável:
	a) era a primeira vez que o responsável assumia a chefia do Poder Executivo Municipal;
	b) os recursos foram utilizados na gestão anterior, não sendo aplicados nem mesmo por sua antecessora, mas por unidades descentralizadas na forma admitida pelo PDDE;
	c) o dever de prestar contas dos recursos administrados na gestão anterior findava-se apenas quatro meses após o início de sua gestão, e ainda assim, seu processamento se dava de forma singular, distinta dos demais convênios;
	d) é razoável admitir que o responsável tenha conferido peso de relevância ao oferecimento de representação 230, ante o teor do ofício que recebera do FNDE acerca da ausência de prestação de contas;
	e) em atendimento ao aludido ofício do FNDE, o referido gestor ofereceu Representação criminal em face da administração antecedente;
	f) a imputação de responsabilidade no âmbito das Cortes de Contas exige o exame e o preenchimento dos requisitos jurídicos pertinentes;
	g) a decisão sobre regularidade de conduta deve levar em conta as circunstâncias práticas que houverem imposto, limitado ou condicionado a ação do agente.
	No exame dos autos, cremos que outros elementos merecem destaque na conformação do juízo de mérito deste feito. 
	Nesse sentido, convém ressaltar que o responsável prontamente formalizou comunicação ao FNDE, informando a impossibilidade de prestar contas, a ausência de transição de gestão e de documentos da prefeitura, bem assim encaminhou cópia da representação criminal. Ainda a sopesar o fato de se tratar de pequeno município do estado do Rio Grande de Norte, com as limitações inerentes a esse fato, e a baixa materialidade dos recursos em questão.
	 Com razão o auditor ao registrar que diante da multiplicidade de problemas a enfrentar (a indisponibilidade documental é um exemplo disto) , das diversas atribuições a exercer e de todo o contexto já narrado, temos robustos elementos que levam a admitir que o gestor desconhecia 'o dever de exigir das unidades executoras (escolas, associações de pais e mestres, etc.) os documentos relativos à prestação de contas do PDDE para elaborar parecer sobre recursos gastos no exercício anterior, os quais não haviam sido geridos nem por ele e nem mesmo por sua antecessora, e de materialidade modesta'. 
	(...) 
	Por fim, caso Vossa Excelência entenda que os elementos vistos nestes autos não retiram de dever de reparação, parece-nos nítido que retiram, ao menos, qualquer censura para fins de avaliação da aplicação de multa ao responsável.  
	Com essas considerações adicionais, endossamos a proposta da Secex/TCE."
	É o Relatório.

não há.

Procurador Marinus Eduardo De Vries Marsico.

TOMADA DE CONTAS ESPECIAL. PROGRAMA DINHEIRO DIRETO NA ESCOLA - PDDE, NOS EXERCÍCIOS DE 2011 E 2012, PROGRAMA NACIONAL DE APOIO AO TRANSPORTE ESCOLAR - PNATE, NO EXERCÍCIO DE 2011. OMISSÃO NO DEVER DE PRESTAR CONTAS. CITAÇÃO E AUDIÊNCIA DA PREFEITA GESTORA E DO PREFEITO SUCESSOR. REVELIA DOS RESPONSÁVEIS. AFASTAMENTO DE PARTE DO DÉBITO REFERENTE À UTILIZAÇÃO DE RECURSOS DO PDDE/2011, APÓS APRESENTAÇÃO INTEMPESTIVA DA PRESTAÇÃO DE CONTAS DESTE PROGRAMA. JULGAMENTO PELA IRREGULARIDADE DAS CONTAS DA PREFEITA GESTORA, COM IMPUTAÇÃO DE DÉBITO E APLICAÇÃO DE MULTA. JULGAMENTO PELA REGULARIDADE DAS CONTAS DO PREFEITO SUCESSOR, TENDO EM VISTA A PEQUENA MATERIALIDADE DO DÉBITO (PDDE 2012) E A COMPROVAÇAO DA ADOÇÃO DE MEDIDAS DE RESGUARDO DO PATRIMÔNIO (PNATE 2011).

TOMADA DE CONTAS ESPECIAL (TCE)

Secretaria de Controle Externo de Tomada de Contas Especial - Secex/TCE.

Em exame a Tomada de Contas Especial instaurada pelo Fundo Nacional de Desenvolvimento da Educação - FNDE em desfavor da Sra. Maria Eliete Coutinho Bispo, Prefeita de Montanhas/RN na gestão de 2009/2012, em razão da omissão no dever de prestar contas dos recursos repassados à municipalidade por meio do Programa Nacional de Apoio ao Transporte Escolar - PNATE, no exercício de 2011, e do Programa Dinheiro Direto na Escola, nos exercícios de 2011 e 2012.
2.	Para execução dos programas, foram liberados à municipalidade recursos federais como disposto a seguir:
	2.1.  Programa Nacional de Apoio ao Transporte do Escolar - PNATE/2011:
	Data
	Valor (R$) 

	31/3/2011
	1.648,44

	29/4/2011
	1.648,44

	1º/7/2011
	7.851,78

	29/7/2011
	7.851,78

	1º/9/2011
	7.851,78

	30/9/2011
	7.851,78

	2.2. Programa Dinheiro Direto na Escola - PDDE/2011:
	2.2.1.  PDDE/2011: Recursos da Entidade Executora (EEx) :
	DATA
	Valor (R$) 

	17/11/2011
	478,50

	2.2.2. PDDE/2011: Recursos das Unidades Executoras (UEx) :
	DATA
	Valor (R$) 

	24/6/2011
	7.584,30

	27/6/2011
	5.909,60

	4/7/2011
	60.614,60

	6/7/2011
	9.759,60

	13/7/2011
	2.742,00

	11/8/2011
	1.032,30

	12/8/2011
	12.000,00

	2.3. Programa Dinheiro Direto na Escola - PDDE/2012:
	2.3.1.  PDDE/2012, Recursos da Entidade Executora (EEx) :
	DATA
	Valor (R$) 

	15/8/2012
	159,50

	16/8/2012
	319,00

	2.3.2.  PDDE/2012, Recursos das Unidades Executoras (UEx) :
	DATA
	Valor (R$) 

	2/5/2012
	19.283,40

	3/5/2012
	4.510,80

	28/6/2012
	3.057,30

	31/7/2012
	5.101,20

	31/8/2012
	4.617,60

	31/10/2012
	7.496,10

3.	Escoado o prazo para a apresentação das prestações de contas sem que a obrigação fosse adimplida, o FNDE instaurou a presente TCE, sendo que o relatório do tomador de contas (Relatório 320/2017-DIREC/COTCE/CGCAP/DIFIN-FNDE/MEC, à peça 1, pp. 92/102) , concluiu pelo dano total ao erário, no valor histórico de R$ 179.369,80, que corresponderia à soma dos valores repassados ao Município de Montanhas/RN, nos âmbitos do PNATE, no exercício de 2011 e do PDDE, nos exercícios de 2011 e 2012, com responsabilidade limitada à Sra. Maria Eliete Coutinho Bispo, prefeita na gestão de 2009 a 2012, afastando a responsabilidade do prefeito sucessor, Sr. Algacir Antônio de Lima Januário, tendo em vista a adoção de providências de resguardo ao erário, com formulação de representações contra a ex-prefeita perante o Ministério Público Federal, conforme documentado no Sistema de Gestão de Prestação de Contas do FNDE - SiGPC. 
4.	Esse entendimento do tomador de contas foi corroborado pelas instâncias subsequentes do controle interno (peça 1, p. 5-11) , manifestações das quais foi cientificada a autoridade ministerial (peça 1, p. 1-2) . 
5.	No âmbito desta Corte de Contas, a Secretaria de Controle Externo de Tomada de Contas Especial - Secex/TCE instruiu os autos e, após a realização de diligência saneadora junto ao FNDE, considerou afastado o débito referente aos recursos repassados no âmbito do PDDE/2011 (subitem 2.2 supra) , tendo efetuado as seguintes citações:
	5.1. da Sra. Maria Eliete Coutinho Bispo, ex-alcaide, pelos débitos referentes ao Programa Nacional de Apoio ao Transporte do Escolar - PNATE/2011 (subitem 2.1 supra) e ao Programa Dinheiro Direto na Escola - PDDE/2012, Recursos da Entidade Executora - EEx (subitem 2.3.1 supra) ;
	5.2. do prefeito sucessor, Sr. Algacir Antônio de Lima Januário, pelas parcelas de débito referentes ao PDDE/2012, Recursos das Unidades Executoras - UEx (subitem 2.3.2. supra) .
6.	Foram ainda realizadas audiências (peças 41 a 44) , em função da não apresentação das prestações de contas: a) da Sra. Maria Eliete Coutinho Bispo, quanto aos recursos no âmbito do PNATE/2011 e PDDE/2012 (Recursos da Entidade Executora - EEx) e b) do Sr. Algacir Antônio de Lima Januário no que concerne aos recursos do PDDE/2012 (Recursos das Unidades Executoras - UEx) . 
7.	Apesar de devidamente notificados da citação e da audiência, os dois gestores não encaminharam suas defesas ao TCU nem recolheram o valor do débito, situação que caracteriza a revelia e autoriza o prosseguimento do feito, a teor do que dispõe o art. 12, § 3º, da Lei 8.443/1992.
8.	Após analisar os documentos enviados pelo FNDE, a Secretaria de Controle Externo de Tomada de Contas Especial - SecexTCE (peças 48 a 50) manifestou-se pela irregularidade das contas da Sra. Maria Eliete Coutinho Bispo, com fundamento no disposto no 16, inciso III, alínea b, da Lei 8.443/1992, assim como pela sua condenação ao pagamento do débito ora apurado e da multa prevista no art. 57 do mencionado diploma. Já a responsabilidade do sucessor, Sr. Algacir Antônio de Lima Januário, foi afastada pela unidade especializada, tendo em vista que o ex-alcaide adotou medidas para proteger o erário e pela inexistência de reprovabilidade de sua conduta, eis que amparada nas orientações - ainda que equivocadas - que recebera do FNDE, e, por conseguinte, propôs-se que suas contas fossem julgadas regulares.
9.	Acolho, no essencial, o encaminhamento acima descrito, que também contou com a anuência do Ministério Público junto ao TCU, representado pelo Procurador Marinus Eduardo De Vries Marsico. 
10.	De acordo com o art. 4º da Resolução/CD/FNDE 7/2012, os recursos do PDDE destinam-se à cobertura de despesas de custeio, manutenção e pequenos investimentos que concorram para a garantia do funcionamento e melhoria da infraestrutura física e pedagógica dos estabelecimentos de ensino beneficiários, devendo ser empregados:
	i) na aquisição de material permanente;
	ii) na realização de pequenos reparos voltados à manutenção, conservação e melhoria do prédio da unidade escolar;
	iii) na aquisição de material de consumo;
	iv) na avaliação de aprendizagem;
	v) na implementação de projeto pedagógico; e
	vi) no desenvolvimento de atividades educacionais.
11.	Conforme consta na Nota Técnica 91/2019/DAESP/COPRA/CGAPC/DIFIN (peça 35, pp. 6/10) , apenas quanto aos recursos do PDDE/2011 foi apresentada prestação de contas de forma intempestiva, em 08/09/2017, via Sistema de Gestão de Prestação de Contas - SiGPC, encaminhada pelo Sr. Manuel Gustavo de Araújo Moreira, prefeito que sucedeu o Sr. Algacir Antônio de Lima Januário, tendo o FNDE concluído pela adequada aplicação da verba federal repassada no objeto programado, de tal forma a assegurar a melhoria física e pedagógica dos estabelecimentos de ensino beneficiários, com apresentação de documentação idônea capaz de comprovar as despesas porventura realizadas. Afastado, portanto, o débito atinente ao PDDE/2011.
12.	Contudo, no tocante aos recursos oriundos do PDDE/2012 e do PNATE/2011 não há nos autos documentação capaz de comprovar o correto emprego da totalidade dos recursos públicos na finalidade desses programas.
13.	Considerando que, tanto na fase interna desta TCE quanto após a citação promovida por este Tribunal, a Sra. Maria Eliete Coutinho Bispo deixou de apresentar documentos referentes à prestação de contas, não há elementos para que se avalie a adequada destinação dada aos recursos recebidos pelo Município. Assim, a ex-gestora deve ter suas contas julgadas irregulares e ser condenada ao pagamento do débito pelo qual foi citada.
14.	No caso em discussão, o prazo final para a prestação de contas findou em 30/04/2013, durante o mandato do prefeito sucessor, Sr. Algacir Antônio de Lima Januário. Ocorre, porém, que o referido ex-prefeito adotou as medidas legais de resguardo ao erário, tendo encaminhado cópia da representação criminal junto ao MPF contra a gestão anterior, o que, em conformidade com o disposto na Súmula/TCU 230, afasta sua responsabilização quanto aos recursos repassados no âmbito do PNATE/2011.
15.	Cumpre destacar, contudo, em anuência às ponderações do Parquet especializado, que acerca da responsabilização do prefeito sucessor quanto à prestação de contas dos recursos repassados no âmbito do PDDE/2012, deve-se levar em consideração a baixa materialidade do débito remanescente relativo à entidade executora, bem como a desinformação do ex-alcaide quanto ao fato de que possuía o dever de exigir das unidades executoras (escolas, associações de pais e mestres etc.) os documentos relativos à prestação de contas do PDDE, para elaborar parecer sobre os recursos gastos no exercício anterior, os quais não haviam sido geridos nem por ele e nem mesmo por sua antecessora.
16.	Diante desse contexto, considerando os pareceres uniformes exarados pela Secex/TCE e pelo MP/TCU evidenciando um conjunto de elementos hábeis a caracterizar a excepcionalidade da situação, entendo que as contas do prefeito sucessor, Sr. Algacir Antônio de Lima Januário, podem ser julgadas regulares.  
17.	Quanto à incidência da prescrição da pretensão punitiva, cumpre assentar que, nos moldes do Acórdão 1441/2016-TCU-Plenário (Relator Ministro Benjamin Zymler; Redator Ministro Walton Alencar Rodrigues) , referente a incidente de uniformização de jurisprudência, restou assente que a pretensão punitiva do TCU se subordina ao prazo geral de prescrição de dez anos indicado no art. 205 do Código Civil, contado a partir da data da ocorrência da irregularidade sancionada, nos termos do art. 189, inciso I, do Código Civil, sendo este prazo interrompido pelo ato que ordenar a citação, a audiência ou a oitiva do responsável.
18. 	Segundo informado pelo tomador de contas especial, as prestações de contas tinham como limite a data de 30/04/2013, não tendo transcorrido mais de dez anos até a ordenação da citação e audiência da responsável, ocorrida em 23/11/2020 (peça 38) .
19.	Outrossim, cumpre autorizar o pagamento das dívidas em até 36 parcelas mensais e consecutivas, caso solicitado, e a cobrança judicial das dívidas, se necessária, bem como remeter cópia do Acórdão que vier a ser proferido à Procuradoria da República no Estado do Rio Grande do Norte, consoante previsto no art. 209, § 7º, do Regimento Interno/TCU, e ao FNDE, para ciência.
	Ante o exposto, manifesto-me por que seja adotada a deliberação que ora submeto a este Colegiado.
T.C.U., Sala das Sessões, em 08 de março de 2022.
MARCOS BEMQUERER COSTA
Relator